ACORDAO-COMPLETO-2368025

ACÓRDÃO 7764/2019 ATA 31/2019 - SEGUNDA CÂMARA

VISTOS, relatados e discutidos estes autos de tomada de contas especial instaurada pelo Fundo Nacional de Desenvolvimento da Educação (FNDE) em desfavor de João Eduardo Viegas Mendonça de Araújo, como então prefeito de Indiaroba – SE (gestões: 2005-2008 e 2009-2012) , diante da parcial impugnação dos dispêndios supostamente incorridos com os recursos federais repassados no âmbito do Programa Nacional de Apoio ao Transporte do Escolar (PNATE) durante o exercício de 2006, tendo o prazo para a correspondente prestação de contas expirado em 15/4/2007;
ACORDAM os Ministros do Tribunal de Contas da União, reunidos em Sessão da 2ª Câmara, ante as razões expostas pelo Relator, em:
9.1. considerar revel o Sr. João Eduardo Viegas Mendonça de Araújo, nos termos do art. 12, § 3º, da Lei nº 8.443, de 16 de julho de 1992;
9.2. julgar irregulares as contas de João Eduardo Viegas Mendonça de Araújo, nos termos dos arts. 1º, I, 16, III, alíneas “b” e “c”, e 19, caput, da Lei nº 8.443, de 1992, para condená-lo ao pagamento do débito apurado nos autos, atualizado monetariamente e acrescido de juros de mora calculados desde as datas informadas até o efetivo recolhimento, fixando-lhe o prazo de 15 (quinze) dias, contados da notificação, para que comprove perante o Tribunal (art. 214, III, “a”, do Regimento Interno do TCU – RITCU) , o recolhimento da referida dívida em favor do Fundo Nacional de Desenvolvimento da Educação, na forma da legislação em vigor, sob as seguintes condições:
	Valor Original (em R$) :
	Data da Ocorrência:

	18.000,00
	24/4/2006

	10.000,00
	14/7/2006

	 9.200,00
	1º/9/2006

	 9.000,00
	6/10/2006

	 9.000,00
	13/11/2006

	 6.833,33
	14/12/2006

	 1.500,00
	14/12/2006

	    201,62
	31/12/2006

9.3. autorizar, caso requerido, nos termos do art. 26 da Lei nº 8.443, de 1992, e do art. 217 do RITCU, o parcelamento da dívida fixada por este Acórdão em até 36 (trinta e seis) parcelas mensais e sucessivas, com a devida atualização monetária e os correspondentes acréscimos legais, esclarecendo ao responsável que a falta de pagamento de qualquer parcela importará no vencimento antecipado do saldo devedor, sem prejuízo das demais medidas legais;
9.4. autorizar, desde logo, a cobrança judicial da dívida fixada por este Acórdão, nos termos do art. 28, inciso II, da Lei nº 8.443, de 1992, caso não atendida a notificação; e
9.5. determinar que a unidade técnica envie a cópia deste Acórdão, acompanhado do Relatório e da Proposta de Deliberação, à Procuradoria da República no Estado de Sergipe, nos termos do art. 16, § 3º, da Lei nº 8.443, de 1992, para o ajuizamento das ações civis e penais cabíveis.

Tomada de Contas Especial instaurada pelo Fundo Nacional de Desenvolvimento da Educação (FNDE), diante da impugnação parcial das despesas executadas com os recursos federais transferidos no âmbito do Programa Nacional de Apoio ao Transporte do Escolar (PNATE) durante o exercício de 2006, cujo prazo final para a apresentação da prestação de contas expirou em 15/4/2007.

Segunda Câmara

Município de Indiaroba - SE.

3. Responsável: João Eduardo Viegas Mendonça de Araújo (CPF XXX.537.505-XX).

13.1. Ministros presentes: Ana Arraes (Presidente), Augusto Nardes, Aroldo Cedraz e Raimundo Carreiro.
13.2. Ministros-Substitutos presentes: Marcos Bemquerer Costa e André Luís de Carvalho (Relator).

ANDRÉ DE CARVALHO

Trata-se de tomada de contas especial instaurada pelo Fundo Nacional de Desenvolvimento da Educação (FNDE) em desfavor de João Eduardo Viegas Mendonça de Araújo, como então prefeito de Indiaroba – SE (gestões: 2005-2008 e 2009-2012) , diante da parcial impugnação dos dispêndios supostamente incorridos com os recursos federais repassados no âmbito do Programa Nacional de Apoio ao Transporte do Escolar (PNATE) durante o exercício de 2006, tendo o prazo para a correspondente prestação de contas expirado em 15/4/2007.
2.	Após a análise final do feito, o auditor federal da Secex-TCE lançou o seu parecer conclusivo à Peça 37, com a anuência dos dirigentes da unidade técnica (Peças 38 e 39) , nos seguintes termos:
	“ (...) 2. A TCE foi instaurada em razão das seguintes irregularidades: (i) a empresa gráfica responsável pela impressão dos citados documentos fiscais emitidas em 2005 (CNPJ 13.292.362/2002-26) estava com o registro de situação cadastral como ‘Inabilitado (Baixado) ’ desde 12/12/2003; (ii) os documentos comprobatórios das despesas não possuem a identificação do PNATE, contrariamente aos normativos do Fundo Nacional de Desenvolvimento da Educação (FNDE) ; (iii) as notas fiscais não estão atestadas pela administração municipal a fim de confirmar a prestação dos serviços; (iv) todas as notas fiscais discriminam o serviço de forma genérica, tal como ‘transporte de estudantes dos povoados para a Sede de Indiaroba/SE e vice-versa’ ou ‘locação de veículos tipo ônibus  e vans para transporte’, acrescentando-se o período do serviço prestado; (v) as notas fiscais não possuem o período em que ocorreu a locação de veículos; (vi) os serviços de transporte não são oferecidos exclusivamente para beneficiários do PNATE (estudantes do ensino fundamental público) , pois há transporte de alunos do ensino médio, universitário e também para o município sergipano de Estância, mas os documentos fiscais não especificam qual público-alvo utilizou o serviço; e (vii) não aplicação dos recursos no mercado financeiro.
	3.	Por outro lado, o PNATE teve por objeto ‘transferência, em caráter suplementar, aos Estados, Distrito Federal e Municípios de recursos financeiros destinados a custear o oferecimento de transporte escolar aos alunos do ensino fundamental público residentes em área rural, com o objetivo de garantir o acesso à educação’, conforme art. 2º da Resolução/CD/FNDE nº 12, de 5 de abril de 2006 (peça 30; p. 1) .
	Histórico
	4.	O presente processo foi objeto de instrução preliminar (peça 32) , a qual concluiu pela realização da citação do Sr. João Eduardo Viegas Mendonça de Araújo. A mencionada proposta de encaminhamento contou com a anuência do diretor e do secretário da unidade (peças 33 e 34) , tendo sido a citação do responsável autorizada por delegação de competência do Relator deste feito, Ministro-Substituto André Luís de Carvalho. A aludida citação do responsável foi levada a cabo por meio do Ofício 279/2019-TCU/Secex-TCE (peça 35) , o qual foi recebido no domicílio do responsável constante da base de dados da receita federal (peca 28) , em 6/2/2019, conforme atesta o AR (peça 36) .
	5. Por oportuno, cabe ressaltar que o responsável foi citado em função da não comprovação da boa e regular aplicação dos recursos recebidos no âmbito do PNATE/2006, em razão das irregularidades e das condutas omissivas e comissivas especificadas a seguir:
	5.1. Irregularidades: não comprovação da boa e regular aplicação dos recursos federais repassados ao município de Indiaroba/SE, no âmbito do PNATE/2006, em razão de: (i) a empresa gráfica responsável pela impressão dos citados documentos fiscais emitidas em 2005 (CNPJ 13.292.362/2002-26) estava com o registro de situação cadastral como ‘Inabilitado (Baixado) ’ desde 12/12/2003; (ii) os documentos comprobatórios das despesas não possuem a identificação do PNATE, contrariamente aos normativos do Fundo Nacional de Desenvolvimento da Educação (FNDE) ; (iii) as notas fiscais não estão atestadas pela administração municipal a fim de confirmar a prestação dos serviços; (iv) todas as notas fiscais discriminam o serviço de forma genérica, tal como ‘transporte de estudantes dos povoados para a Sede de Indiaroba/SE e vice-versa’ ou ‘locação de veículos tipo ônibus  e vans para transporte’, acrescentando-se o período do serviço prestado; (v) As notas fiscais não possuem o período em que ocorreu a locação de veículos; (vi) os serviços de transporte não são oferecidos exclusivamente para beneficiários do PNATE (estudantes do ensino fundamental público) , pois há transporte de alunos do ensino médio, universitário e também para o município sergipano de Estância, mas os documentos fiscais não especificam qual público-alvo utilizou o serviço; e (vii) não aplicação dos recursos no mercado financeiro;
	5.2. Condutas: não demonstrar a boa e regular aplicação dos recursos federais recebidos à conta do PNATE/2006, em função das condutas omissivas e comissivas identificadas como irregularidades;
	5.3. Evidências: Relatório de Demandas Especiais nº 00224.000172/2007-33 da CGU (peças 9, 10 e 11) , Parecer nº 1814/2017/DAESP/COPRA/CGCAP/DIFIN (peça 17) e Relatório de TCE 548/2017 – DIREC/COTCE/CGCAP/DIFIN-FNDE/MEC (peça 23) ;
	5.4. Dispositivos violados: art. 37, caput, c/c o art. 70, parágrafo único, da Constituição da República Federativa do Brasil, art. 93 do Decreto-lei 200/1967; art. 66, caput, do Decreto 93.872/1986; arts. 4º, inciso IV, 6º e 7º da Resolução/CD/FNDE nº 12, de 5 de abril de 2006 (peça 30; pp. 1-2) ;
	5.5. Valores históricos dos débitos e respectivas datas de ocorrência:
	NF
	Fornecedor
	Cheque
	Data
	Valor (R$) 
	Irregularidades Identificadas

	0207
	05.115.773/0001-37
	850071
	24/4/2006
	18.000,00
	‘i’, ‘ii’, ‘iv’ e ‘vi’

	0234
	05.115.773/0001-37
	850072
	14/7/2006
	10.000,00
	‘i’, ‘ii’, ‘iii’, ‘iv’ e ‘vi’

	0251
	05.115.773/0001-37
	850075
	1º/9/2006
	9.200,00
	‘i’, ‘ii’, ‘iv’ e ‘vi’

	0254
	05.445.735/0001-42
	850076
	6/10/2006
	9.000,00
	‘ii’, ‘iv’, ‘v’ e ‘vi’

			850077
	13/11/2006
	9.000,00
	
	0653
	03.259.804/0001-06
	850078
	14/12/2006
	6.833,33
	‘ii’, ‘iii’, ‘iv’, ‘v’ e ‘vi’

			850079
	14/12/2006
	1.500,00
	
	----
	---
	---
	31/12/2006
	201,62
	‘vii’

	6. Entretanto, em que pese a citação ter sido efetuada em forma válida, por meio do Ofício 0279/2019-TCU/Secex-TCE (peça 35) , o qual foi recebido no domicílio do responsável constante da base de dados da receita federal (peca 28) , em 6/2/2019, conforme atesta o AR (peça 36) , esgotou-se o prazo concedido ao responsável sem que o mesmo apresentasse as suas alegações de defesa, nem tampouco recolhesse o débito que lhe foi imputado. Por esse motivo, restou caracterizada a sua revelia, para todos os efeitos, dando-se prosseguimento ao presente processo, nos termos dispostos no art. 12, § 3º, da Lei 8.443/19921992 c/c o art. 202, § 8º, do RITCU.
	Exame técnico
	7. De início, salienta-se que está clara a competência deste Tribunal para julgar este processo, pois se trata de recursos federais repassados pelo FNDE ao Município de Indiaroba/SE. Outrossim, não restou caracterizada nenhuma nulidade processual oriunda da inobservância de formalidades que acarretassem prejuízo processual ao responsável ou ao interesse público (art. 171 do RI/TCU) . Também foram atendidos os pressupostos de constituição e desenvolvimento válido e regular desta tomada de contas especial (art. 71, inciso II, da Constituição Federal, art. 8°, caput, da Lei 8.443/1992, art. 84 do Decreto-Lei 200/1967 e art. 5°, caput, parágrafo único e incisos I a IV, da IN/TCU 71/2012, modificada pela IN/TCU 76/2016) .
	8.	Ademais, verifica-se que não houve o transcurso de mais de dez anos desde os fatos geradores da dívida sem que tenha havido a notificação do responsável pela autoridade administrativa federal competente (art. 6º, inciso II, c/c art. 19, da IN/TCU 71/2012, modificada pela IN/TCU 76/2016) , uma vez que os recursos foram transferidos em 2006 (peça 2) e o responsável foi notificado sobre as irregularidades pela autoridade administrativa competente em 2009 e 2017 por meio dos ofícios e do edital constantes da tabela a seguir:
	Ofício
	Localização
	AR

	Ofício nº 1157/2009 – DIAFI/ COPRA/ CGCAP/ DIFIN/FNDE
	Peça 13; pp. 1-3.
	Entregue em 1º/9/2009 (peça 14) .

	Ofício nº 12734/2017/Daesp/Copra/Cgcap/Difin-FNDE
	Peça 18; pp. 1-2.
	Devolvido ao FNDE como ‘Não Procurado’ (peça 19; p. 3) 

	Edital de Notificação n° 54
	Peça 18; p. 5.
	Publicado no DOU em 17/7/2017 (peça 18; p. 5) 

	9. Também se verifica que o valor atualizado do débito apurado sem juros, em 1º/1/2017 (peça 21) , é igual a R$ 117.505,93, portanto, superior a R$ 100.000,00, na forma estabelecida conforme os arts. 6º, inciso I, e 19, da IN/TCU 71/2012, modificada pela IN/TCU 76/2016	.
	10. A propósito, registra-se que, em atendimento ao item 9.4, do Acórdão 1772/2017-TCU-Plenário (Relator Ministro-Substituto Augusto Sherman Cavalcanti) , foi efetuada pesquisa no sistema processual do TCU, e não foram encontradas tomadas de contas especiais em tramitação com débitos imputáveis ao responsável com valores inferiores ao fixado no art. 6º, inciso I, da Instrução Normativa TCU 71/2012, a fim de que seja observado o disposto no art. 6º, § 1º, da mesma norma.
	11. Por oportuno, cabe ressaltar que houve a devida formulação da imputação das irregularidades ao responsável, como também a descrição das mesmas no expediente de citação, com base na individualização das suas condutas omissivas e comissivas, como já foi detalhado no item 5, e seus respectivos subitens, desta instrução.
	12. Ressalta-se que foi viabilizado o exercício do contraditório em sua dimensão substancial, pois se realizou a citação do responsável João Eduardo Viegas Mendonça de Araújo por meio do Ofício 0279/2019-TCU/Secex-TCE (peça 35) , o qual foi recebido no domicílio do responsável constante da base de dados da receita federal (peca 28) , em 6/2/2019, conforme atesta o AR (peça 36) , atendendo ao art. 5º, inciso LV, da Constituição Federal c/c o art. 12, incisos I e II da Lei 8.443/1992.
	13. Por sua vez, o responsável João Eduardo Viegas Mendonça de Araújo, apesar de ter recebido o expediente citatório (peça 35) , conforme atesta o AR respectivo (peça 36) , permaneceu silente, restando efetivamente configurada a sua revelia, para todos os efeitos, dando-se prosseguimento ao processo, nos termos dispostos no art. 12, § 3º, da Lei 8.443/19921992 c/c o art. 202, § 8º, do RITCU.
	14. Quando incide a prescrição, esta subordina-se ao prazo geral, de dez anos, indicado no art. 205 da Lei 10.406/2002 (Código Civil) , e tem como termo a quo a data de ocorrência da irregularidade sancionada, nos termos do art. 189 da Lei 10.406/2002 (Código Civil) .
	15. Outrossim, à luz do parâmetro delineado pelo Acórdão 1441/2016-TCU-Plenário, Redator Ministro Walton Alencar Rodrigues, eventual sanção administrativa a ser aplicada aos responsáveis pelo Tribunal estaria prejudicada pelo manto prescricional, uma vez que as ocorrências desencadeadoras da presente tomada de contas especial se deram em 2006 e o ato que ordenou a citação se deu em 30/11/2018 (peça 34) . Portanto, o lapso de tempo entre as ocorrências e o ato que interrompeu o prazo prescricional é superior ao decênio considerado no referido decisum. Assim, não é possível a aplicação de qualquer sanção ao responsável.
	Conclusão
	16. Como se verificou na seção ‘EXAME TÉCNICO’ anterior, restou evidenciada a competência do TCU para julgar o presente processo, pois se trata de recursos federais que foram repassados pelo FNDE ao Município de Indiaroba/SE. Também foi caracterizada adequadamente a responsabilidade do Sr. João Eduardo Viegas Mendonça de Araújo, conforme detalhado no item 5, e seus respectivos subitens, desta instrução.
	17. Além disso, restaram demonstrados: (i) a viabilidade do exercício do contraditório em sua dimensão substancial e a regularidade na abertura do contraditório e o exercício da ampla defesa (art. 5º, inciso LV, da Constituição Federal c/c o art. 12, incisos I e II da Lei 8.443/1992) ; (ii) a suficiência dos elementos probatórios indispensáveis à formação do juízo quanto à ocorrência do dano ao erário ocasionado por atos ilícitos e a vinculação destes com as condutas do responsável arrolado no polo passivo deste processo (art. 5º, caput, parágrafo único e incisos I, II e IV, da IN TCU 71/2012) ; e (iii) a ausência de nulidades processuais oriundas da inobservância de formalidades que acarretem prejuízo processual ao responsável ou ao interesse público (art. 171 do RITCU) . Portanto, estão presentes todos os pressupostos necessários para a formação do juízo de mérito das presentes contas.
	18. Por sua vez, restou claramente comprovado o dano ao erário ocasionado em virtude das irregularidades enumeradas no item 5, e seus respectivos subitens, desta instrução, em relação ao PNATE/2006.
	19. Por oportuno, deve-se mencionar que, como restou efetivamente configurada a revelia do responsável João Eduardo Viegas Mendonça de Araújo, para todos os efeitos, será dado prosseguimento a este processo, nos termos dispostos no art. 12, § 3º, da Lei 8.443/1992 c/c o art. 202, § 8º, do RITCU. Nesse sentido, como constam dos autos elementos probatórios que caracterizam a responsabilidade do Sr. João Eduardo Viegas Mendonça de Araújo, por concorrer para a consumação do dano ao erário em função dos atos irregulares descritos no item 5, e seus respectivos subitens, desta instrução, não há como afastar as irregularidades que lhe foram atribuídas nem os débitos que lhe foram imputados, mantendo-se a sua responsabilidade neste processo.
	20. Por outro lado, no que tange ao exame da boa-fé do responsável João Eduardo Viegas Mendonça de Araújo, será adotado aqui o sentido objetivo da cláusula de boa-fé, isto é, examinando, ‘diante de um caso concreto e nas condições em que o agente atuou, qual o cuidado exigível de uma pessoa prudente e de discernimento. Assim o fazendo, encontraremos o cuidado objetivo necessário, fundado na previsibilidade objetiva. Devemos, a seguir, comparar esse cuidado genérico com a conduta do agente, intentando saber se a conduta imposta pelo dever genérico de cuidado harmoniza-se com o comportamento desse agente. A resposta negativa leva à reprovabilidade da sua conduta, à culpa e, enfim, à não caracterização da boa-fé objetiva.’ (conforme entendimento plasmado no Acórdão 2436/2016-TCU-Plenário; Relator: Ministro Augusto Nardes) .
	21. No presente caso concreto, à vista dos elementos constantes dos autos, percebe-se que os atos praticados pelo responsável não se ajustam ao mencionado modelo objetivo de conduta, pois as suas condutas omissivas e comissivas foram, no mínimo, culposas (por negligência e imprudência) , tendo restado comprovado que o dano ao erário resultou diretamente daquelas condutas.
	22. Nesse diapasão, não é possível afirmar que houve boa-fé por parte do responsável, pois é razoável concluir que lhe era possível ter consciência das ilicitudes de suas condutas omissivas e comissivas e que eram exigíveis condutas diversas daquelas que adotou, consideradas as circunstâncias que o cercavam. Portanto, tampouco foram identificados excludentes de culpabilidade.
	23. Então, tendo em vista as irregularidades comprovadas nos autos, e como não foi possível reconhecer a boa-fé do responsável, este Tribunal pode proferir, desde logo, o julgamento definitivo de mérito pela irregularidade das presentes contas, com fundamento no art. 202, § 6º, do RITCU.
	24. Nesse diapasão, como restou caracterizada a impugnação parcial das despesas executadas à conta do PNATE/2006, também se verificou a não comprovação da boa e regular aplicação dos recursos objeto deste processo, sendo pacífica a jurisprudência deste Tribunal no sentido de que compete ao gestor o ônus de provar a aplicação regular dos recursos que lhe foram confiados, conforme Acórdão 974/2018-TCU-Plenário (Relator Bruno Dantas) , 511/2018-Plenário (Relator Aroldo Cedraz) , 3875/2018-Primeira Câmara (Relator Vital Do Rêgo) , 1983/2018-Primeira Câmara (Relator Bruno Dantas) , 1294/2018-Primeira Câmara (Relator Bruno Dantas) , 3200/2018-Segunda Câmara (Relator Aroldo Cedraz) , 2512/2018-Segunda Câmara (Relator Aroldo Cedraz) , 2384/2018-Segunda Câmara (Relator José Múcio Monteiro) , 2014/2018-Segunda Câmara (Relator Aroldo Cedraz) , 901/2018-Segunda Câmara (Relator José Múcio Monteiro) , entre outros.
	25. Como já analisado, restou caracterizada a ocorrência da prescrição da pretensão punitiva desta Corte, especificamente no que tange à aplicação de sanção na forma de multa, uma vez que os fatos geradores dos débitos aconteceram em 2006, mais de dez anos antes do ato que ordenou a citação da responsável (peça 34) , que ocorreu em 30/11/2018.
	26. Destarte, ante todo o exposto, entende-se que esta Corte deve:
	a) declarar a revelia do responsável João Eduardo Viegas Mendonça de Araújo, para todos os efeitos, dando-se prosseguimento a este processo, nos termos dispostos no art. 12, § 3º, da Lei 8.443/1992 c/c o art. 202, § 8º, do RI/TCU;
	b) em face da impossibilidade de reconhecer a boa-fé do responsável (com espeque art. 202, § 6º, do RI/TCU) , julgar irregulares, desde logo, as contas do Sr. João Eduardo Viegas Mendonça de Araújo, com fulcro nos arts. 1º, inciso I, 16, inciso III, alíneas ‘b’ e ‘c’, 19, caput, e 23, inciso III, da Lei 8.443/1992 c/c com os arts. 1º, inciso I, 209, incisos II e III, 210 e 214, inciso III, do RI/TCU;
	c) condenar o responsável João Eduardo Viegas Mendonça de Araújo a ressarcir os débitos especificados no subitem 5.5 desta instrução aos cofres do FNDE;
	d) autorizar, desde logo, a cobrança judicial das dívidas, com fundamento no art. 28, inciso II, da Lei 8.443/1992, caso não atendida a notificação;
	e) autorizar, antecipadamente, caso requerido pelo responsável, o pagamento da dívida decorrente em até 36 (trinta e seis) parcelas mensais e consecutivas, nos termos do art. 26 da Lei 8.443/1992, c/c o art. 217 do Regimento Interno do TCU, fixando-se o vencimento da primeira parcela em 15 (quinze) dias, a contar do recebimento da notificação, e o das demais a cada 30 (trinta) dias, devendo incidir sobre cada uma os encargos devidos, na forma prevista na legislação em vigor, alertando o responsável que a falta de comprovação do recolhimento de qualquer parcela importará o vencimento antecipado do saldo devedor, nos termos do art. 217, § 2º, do Regimento Interno do TCU (providência que tem sido adotada seguidamente pela Corte, em homenagem à racionalidade processual, conforme se observa, a título de exemplo, nos Acórdãos 2.266/2018, 600/2017, 2.059/2016 e 1.000/2015 do Plenário) ;
	f) dar ciência do acórdão que vier a ser proferido: ao Sr. João Eduardo Viegas Mendonça de Araújo; ao FNDE; ao Procurador-Chefe da Procuradoria da República em Sergipe, nos termos do § 3º do art. 16 da Lei 8.443/1992 c/c o § 7º do art. 209 do Regimento Interno do TCU, para adoção das medidas cabíveis; e ao Assessor Especial do Controle Interno do FNDE, nos termos do Memorando-Circular 58/2018-Segecex, de 12/11/2018.
	Proposta de encaminhamento
	27. Em face de todo o exposto, submetem-se os autos à consideração superior, propondo:
	a) considerar revel o responsável João Eduardo Viegas Mendonça de Araújo, para todos os efeitos, dando-se prosseguimento a este processo relativo aos recursos do PNATE/2006, nos termos dispostos no art. 12, § 3º, da Lei 8.443/1992 c/c o art. 202, § 8º, do RI/TCU;
	b) em face da impossibilidade de reconhecer a boa-fé objetiva do responsável João Eduardo Viegas Mendonça de Araújo, com espeque art. 202, § 6º, do RI/TCU, julgar irregulares, desde logo, as suas contas, com fulcro nos arts. 1º, inciso I, 16, inciso III, alíneas ‘b’ e ‘c’, 19, caput, e 23, inciso III, da Lei 8.443/1992 c/c com os arts. 1º, inciso I, 209, incisos II e III, 210 e 214, inciso III, do RI/TCU, em função das irregularidades, condutas e dispositivos violados especificados a seguir:
	b.1) Irregularidades: não comprovação da boa e regular aplicação dos recursos federais repassados ao município de Indiaroba/SE, no âmbito do PNATE/2006, em razão de: (i) a empresa gráfica responsável pela impressão dos citados documentos fiscais emitidas em 2005 (CNPJ nº 13.292.362/2002-26) estava com o registro de situação cadastral como ‘Inabilitado (Baixado) ’ desde 12.12.2003; (ii) os documentos comprobatórios das despesas não possuem a identificação do PNATE, contrariamente aos normativos do Fundo Nacional de Desenvolvimento da Educação (FNDE) ; (iii) as notas fiscais não estão atestadas pela administração municipal a fim de confirmar a prestação dos serviços; (iv) todas as notas fiscais discriminam o serviço de forma genérica, tal como ‘transporte de estudantes dos povoados para a Sede de Indiaroba/SE e vice-versa’ ou ‘locação de veículos tipo ônibus  e vans para transporte’, acrescentando-se o período do serviço prestado; (v) as notas fiscais não possuem o período em que ocorreu a locação de veículos; (vi) Os serviços de transporte não são oferecidos exclusivamente para beneficiários do PNATE (estudantes do ensino fundamental público) , pois há transporte de alunos do ensino médio, universitário e também para o município sergipano de Estância, mas os documentos fiscais não especificam qual público-alvo utilizou o serviço; e (vii) não aplicação dos recursos no mercado financeiro;
	b.2) Condutas: não demonstrar a boa e regular aplicação dos recursos federais recebidos à conta do PNATE/2006, em função das condutas omissivas e comissivas identificadas como irregularidades;
	b.3) Evidências: Relatório de Demandas Especiais nº 00224.000172/2007-33 da CGU (peças 9, 10 e 11) , Parecer nº 1814/2017/DAESP/COPRA/CGCAP/DIFIN (peça 17) e Relatório de TCE 548/2017 – DIREC/COTCE/CGCAP/DIFIN-FNDE/MEC (peça 23) ;
	b.4) Dispositivos violados: art. 37, caput, c/c o art. 70, parágrafo único, da Constituição da República Federativa do Brasil, art. 93 do Decreto-lei 200/1967; art. 66, caput, do Decreto 93.872/1986; artigos 4º, inciso IV, 6º e 7º da Resolução/CD/FNDE nº 12, de 05 de abril de 2006 (peça 30; pp. 1-2) ;
	c) condenar o responsável João Eduardo Viegas Mendonça de Araújo ao pagamento das quantias a seguir especificadas, com a fixação do prazo de quinze dias, a contar do recebimento da notificação, para comprovar, perante o Tribunal (art. 214, inciso III, alínea ‘a’, do Regimento Interno) , o recolhimento das dívidas aos cofres do FNDE, atualizadas monetariamente e acrescidas dos juros de mora, calculados a partir das datas indicadas, até a data do efetivo recolhimento, na forma prevista na legislação em vigor:
	NF
	Fornecedor
	Cheque
	Data
	Valor (R$) 
	Irregularidades Identificadas

	0207
	05.115.773/0001-37
	850071
	24/4/2006
	18.000,00
	‘i’, ‘ii’, ‘iv’ e ‘vi’

	0234
	05.115.773/0001-37
	850072
	14/7/2006
	10.000,00
	‘i’, ‘ii’, ‘iii’, ‘iv’ e ‘vi’

	0251
	05.115.773/0001-37
	850075
	1º/9/2006
	9.200,00
	‘i’, ‘ii’, ‘iv’ e ‘vi’

	0254
	05.445.735/0001-42
	850076
	6/10/2006
	9.000,00
	‘ii’, ‘iv’, ‘v’ e ‘vi’

			850077
	13/11/2006
	9.000,00
	
	0653
	03.259.804/0001-06
	850078
	14/12/2006
	6.833,33
	‘ii’, ‘iii’, ‘iv’, ‘v’ e ‘vi’

			850079
	14/12/2006
	1.500,00
	
	----
	---
	---
	31/12/2006
	201,62
	‘vii’

	d) autorizar, desde logo, a cobrança judicial das dívidas, com fundamento no art. 28, inciso II, da Lei 8.443/1992, caso não atendida a notificação;
	e) autorizar, antecipadamente, caso requerido pelo responsável, o pagamento da dívida decorrente em até 36 (trinta e seis) parcelas mensais e consecutivas, nos termos do art. 26 da Lei 8.443/1992, c/c o art. 217 do Regimento Interno do TCU, fixando-se o vencimento da primeira parcela em 15 (quinze) dias, a contar do recebimento da notificação, e o das demais a cada 30 (trinta) dias, devendo incidir sobre cada uma os encargos devidos, na forma prevista na legislação em vigor, alertando o responsável que a falta de comprovação do recolhimento de qualquer parcela importará o vencimento antecipado do saldo devedor, nos termos do art. 217, § 2º, do Regimento Interno do TCU;
	f) encaminhar cópia do Acordão que vier a ser prolatado por este Tribunal, acompanhado do Relatório e do Voto que o fundamentarem:
	f.1) ao Sr. João Eduardo Viegas Mendonça de Araújo;
	f.2) ao FNDE;
	f.3) ao Procurador-Chefe da Procuradoria da República em Sergipe, nos termos do § 3º do art. 16 da Lei 8.443/1992 c/c o § 7º do art. 209 do Regimento Interno do TCU, para adoção das medidas cabíveis, informando que a presente deliberação, acompanhada do Relatório e do Voto que a fundamenta, está disponível para a consulta no endereço www.tcu.gov.br/acordaos, além de esclarecer que, caso requerido, o TCU poderá fornecer sem custos as correspondentes cópias, de forma impressa; e
	f.4) ao Assessor Especial do Controle Interno do FNDE, nos termos do Memorando-Circular 58/2018-Segecex, de 12/11/2018.”	
3.	Enfim, por intermédio do Exmo. Sr. Procurador Rodrigo Medeiros de Lima, o Ministério Público junto ao Tribunal (MPTCU) anuiu, em cota singela (Peça 40) , à referida proposta da SecexTCE. 
É o Relatório.

não há.

Procurador Rodrigo Medeiros de Lima.

TOMADA DE CONTAS ESPECIAL. PROGRAMA NACIONAL DE APOIO AO TRANSPORTE DO ESCOLAR (PNATE). PARCIAL IMPUGNAÇÃO DA PRESTAÇÃO DE CONTAS. CITAÇÃO. REVELIA. NÃO COMPROVAÇÃO DA BOA E REGULAR APLICAÇÃO DOS RECURSOS FEDERAIS REPASSADOS. CONTAS IRREGULARES. DÉBITO. PRESCRIÇÃO DA PRETENSÃO PUNITIVA. COMUNICAÇÃO.

TOMADA DE CONTAS ESPECIAL (TCE)

Secretaria de Controle Externo de Tomada de Contas Especial (Secex-TCE).

Trata-se de tomada de contas especial instaurada pelo Fundo Nacional de Desenvolvimento da Educação (FNDE) em desfavor de João Eduardo Viegas Mendonça de Araújo, como então prefeito de Indiaroba – SE (gestões: 2005-2008 e 2009-2012) , diante da parcial impugnação dos dispêndios supostamente incorridos com os recursos federais repassados no âmbito do Programa Nacional de Apoio ao Transporte do Escolar (PNATE) durante o exercício de 2006, tendo o prazo para a correspondente prestação de contas expirado em 15/4/2007.
2.	No âmbito do TCU, a Secex-TCE promoveu a citação do aludido responsável para apresentar as suas alegações de defesa ou recolher o valor do débito apurado nos autos diante da não comprovação da boa e regular aplicação dos recursos federais repassados no âmbito do PNATE-2006, a partir das seguintes irregularidades: (i) a empresa gráfica responsável pela impressão dos citados documentos fiscais emitidos, em 2005, estaria com o registro pela situação cadastral como “Inabilitado (Baixado) ” desde 12/12/2003; (ii) os documentos comprobatórios dos dispêndios não possuiriam a identificação do PNATE, contrariando os normativos do FNDE; (iii) as notas fiscais não teriam sido atestadas pela administração municipal a fim de confirmar a prestação dos serviços; (iv) todas as notas fiscais discriminariam genericamente o serviço, a exemplo do “transporte de estudantes dos povoados para a Sede de Indiaroba/SE e vice-versa” ou da “locação de veículos tipo ônibus e vans para transporte”, acrescentando o período do serviço; (v) as notas fiscais não anunciariam o período de locação dos veículos e (vi) os serviços de transporte não teriam sido oferecidos exclusivamente em prol dos beneficiários do PNATE.
3.	A despeito, contudo, da regular citação, o responsável deixou de apresentar a sua efetiva defesa, passando, assim, à condição de revel, nos termos do art. 12, § 3º, da Lei nº  8.443, de 1992.
4.	De todo modo, após a análise final do feito, a unidade técnica propôs a irregularidade das contas do ex-prefeito para condená-lo ao pagamento do débito apontado nos autos, sem lhe aplicar a multa prevista no arts. 57 da Lei nº 8.443, de 1992, ante a prescrição da pretensão punitiva do TCU, tendo o MPTCU anuído a essa proposta.
5.	Incorporo os pareceres da unidade técnica e do MPTCU a estas razões de decidir.
6.	Bem se sabe que a jurisprudência do TCU é firme no sentido da pessoal responsabilidade do gestor pela comprovação da boa e regular aplicação dos recursos federais recebidos mediante convênio ou instrumentos congêneres, submetendo todo aquele que administra os recursos públicos ao dever de demonstrar o correto emprego dos valores federais, nos termos do art. 70, parágrafo único, da Constituição de 1988 e do art. 93 do Decreto-Lei nº 200, de 1967 (v.g.: Acórdãos 1.194/2009 e 3.991/2015, da 1ª Câmara, Acórdãos 27/2004, 6.235/2013 e 3.223/2017, da 2ª Câmara, e Acórdãos 11/1997 e 997/2015, do Plenário) .
7.	Por esse ângulo, diante da ausência de elementos capazes de demonstrar a boa e regular aplicação dos recursos federais ante as suscitadas irregularidades na documentação referente ao aludido programa, com a subjacente ausência da evidenciação do necessário nexo causal entre os recursos federais aportados e os supostos dispêndios incorridos no aludido programa, restou configurada a ofensa não só às regras legais, mas também aos princípios basilares da administração pública, já que, ao final e ao cabo, o gestor deixou de prestar satisfação à sociedade sobre o efetivo emprego dos recursos públicos postos à sua disposição, dando ensejo, com isso, à presunção legal de dano ao erário pela parcela dos valores repassados, ante o desvio ou desperdício dos respectivos recursos federais, e, assim, mostra-se adequada a proposta da unidade técnica no sentido de condenar o responsável em débito, sem lhe aplicar a subsequente multa legal, diante da anunciada prescrição.
8.	Eis que teria incidido a referida prescrição da pretensão punitiva do TCU no presente caso concreto, diante do transcurso de mais de dez anos entre a ordem para a citação no âmbito do TCU, em 30/11/2018 (Peça 34) , e a data fatal para a prestação de contas final do aludido programa de trabalho, em 15/4/2007, nos termos do Acórdão 1441/2016-TCU-Plenário.
9.	Por meio do referido Acórdão 1.441/2016 proferido pelo Plenário na Sessão Extraordinária de 8/6/2016, o TCU firmou o seu entendimento no sentido de que a prescrição da pretensão punitiva deve seguir a regra geral do prazo decenal, contado a partir do fato, em linha com o art. 205 do Código Civil brasileiro, interrompendo-se a contagem do aludido prazo com a ordem de citação, nos termos do art. 240, caput, da Lei nº 13.105 (Código Processual Civil) , de 2015.
10.	Sem prejuízo, todavia, do respeito a esse entendimento do Tribunal, reitero a minha ressalva já registrada em vários outros julgados do TCU no sentido de que, na ausência de lei específica, o TCU não deveria aplicar qualquer prazo prescricional sobre a referida pretensão punitiva ou, então, na pior das hipóteses, o Tribunal deveria aplicar a regra prescricional fixada pela Lei nº  9.873, de 1999, não só porque ela trata diretamente de prescrição no âmbito do direito administrativo sancionador, mas também porque, entre outras medidas, a aludida lei manda aplicar o prazo prescricional penal, quando a infração administrativa também configure crime, além de determinar expressamente que, no caso de ilícito continuado ou permanente, a contagem do prazo se inicie no dia da cessação do aludido ilícito.
11.	A despeito, pois, de registrar essa minha posição pessoal, pugno pela não aplicação da multa legal em desfavor do aludido responsável, submetendo-me, então, ao entendimento fixado pelo aludido Acórdão 1441/2016-TCU-Plenário.
12.	O TCU deve, portanto, julgar irregulares as contas de João Eduardo Viegas Mendonça de Araújo para condená-lo ao pagamento do débito apurado nos autos, deixando, contudo, de lhe aplicar a multa prevista no art. 57 da Lei nº 8.443, de 1992.
	
	Ante o exposto, pugno pela prolação do Acórdão ora submetido a este Colegiado.
TCU, Sala das Sessões, em 3 de setembro de 2019.
Ministro-Substituto ANDRÉ LUÍS DE CARVALHO
Relator